臺灣彰化地方法院刑事判決
111年度訴字第59號
公  訴  人  臺灣彰化地方檢察署檢察官
被      告  黃冠華






上列被告因加重詐欺等案件，經檢察官提起公訴（110年度少連
偵字第136號），本院判決如下：
    主  文
己○○被訴加重詐欺取財、洗錢部分均無罪。
被訴違反組織犯罪防制條例部分免訴。
    理  由
一、公訴意旨略以：被告己○○自民國110年4月間某日起加入詐欺
    集團（所涉參與犯罪組織犯行，業經臺灣新竹地方法院以11
    0年度訴字第672號判決確定），被告己○○並招募曾品軒加入
    上開詐欺集團，並有游暄民、陳柔伊及少年吳○○、葉○○、黃
    ○○（均未滿18歲，年籍詳卷）擔任取簿手，被告己○○即與上
    開取簿手、詐欺集團成員郭明嘉、謝仁晟、林漢民及其他成
    年成員共同意圖為自己不法所有，基於3人以上詐欺取財及
    隱匿或掩飾特定詐欺取財犯罪之洗錢犯意聯絡，而分別為下
    列行為：
　㈠未成年葉○○（未滿18歲、年籍詳卷）在網路上找工作，先由
    詐欺集團其他成年成員於110年6月18日透過LINE通訊軟體與
    葉○○聯絡，佯稱唯心彩藝包裝行有限公司「小惠」、公司專
    門從事家庭代工口紅、需提供個人身分資料及提款卡（含密
    碼）等物品，葉○○信以為真而陷於錯誤，於110年6月19日至
    新竹縣關西鎮「7-11超商新關中門市」，將其申設之中華郵
    政帳號00000000000***號提款卡（下稱1號帳戶）以店到店
    方式寄送至台南市○○區○○街00巷0號「7-11超商仁灣門市」
    。謝仁晟（telegram帳號暱稱「阿娟專業」）及郭明嘉（te
    legram帳號暱稱「媽的發科」【起訴書誤載為『媽的發抖』】
    ）即在「包包回報01群組」指示曾品軒、游暄民至「7-11超
    商仁灣門市」領取上開包裹，同年月21日下午4時許，曾品
    軒即駕車搭載游暄民、陳柔伊、少年吳○○至台南「7-11超商
    仁灣門市」，曾品軒、游暄民指示陳柔伊下車至超商內領取
    未成年葉○○所寄送之包裹，陳柔伊領取包裹後，將包裹交給
    曾品軒，曾品軒再依謝仁晟之指示駕車至台中，由少年吳○○
    將包裹丟至某台賓士車內離去。
　㈡阮瀞妤在網路上找工作，先由詐欺集團其他成年成員於110年
    6月20日透過LINE通訊軟體以暱稱「林郁筑」與阮瀞妤聯絡
    ，佯稱可介紹唯心彩藝包裝行有限公司手工工作、需以提款
    卡實名制購買材料、政府因疫情關係有提供一張提款卡補貼
    新臺幣5,000元、兩張卡補貼1萬元，阮瀞妤信以為真而陷於
    錯誤，於110年6月20日至某7-11超商，將其申設之國泰世華
    銀行帳號000000000***號提款卡（下稱2號帳戶）、中華郵
    政帳號00000000000***號之提款卡（下稱3號帳戶）以店到
    店方式寄送至台南市○○○○○○路0段00號「7-11超商千福門市
    」。謝仁晟、郭明嘉再指示曾品軒、游暄民至「7-11超商千
    福門市」領取上開包裹，其後游暄民於同年6月22日下午2時
    4分許，駕車至「7-11超商千福門市」領取由阮瀞妤所寄送
    之上開包裹後，再駕車至台中將包裹交給曾品軒，曾品軒復
    依謝仁晟之指示，將包裹放在台中市○區○○路000號商品櫥窗
    後離去。
　㈢詐欺集團其他成年成員於110年6月22日、6月23日以「解除分
    期付款設定」之手法詐騙丙○○、劉珮妤、庚○○、戊○○、丁○○
    ，渠等均信以為真而陷於錯，於附表所示時間匯款至附表所
    示帳戶（詳如附表所示）。
　㈣辛○○在網路上找工作，先由詐欺集團其他成年成員於110年6
    月21日透過LINE通訊軟體與辛○○聯絡，佯稱永康包裝實業有
    限公司「宜芳」、公司專門從事家庭代工吊牌、以實名制購
    買材料、需提供提款卡等物品，辛○○信以為真而陷於錯誤，
    於110年6月21日至高雄市五福二路「7-11超商興村門市」，
    將其申設之中華郵政帳號0000000000000***號提款卡（下稱
    4號帳戶）、中國信託銀行帳號0000000000000***號提款卡
    （下稱5號帳戶）以店到店方式寄送至台南市○○區○○路00號
    「7-11超商安平門市」，不詳成年取簿手於同年月23日下午
    2時12分許至「7-11超商安平門市」領取內有上開4號、5號
    （起訴書誤載為「1號、2號」）帳戶提款卡之包裹後，再轉
    寄至台中市空軍1號朝馬八國站，謝仁晟復指示曾品軒、游
    暄民前去領取。
　㈤乙○○在網路上找工作，先由詐欺集團其他成年成員於110年6
    月17日透過LINE通訊軟體以暱稱「王岑熙」與乙○○聯絡，佯
    稱可介紹手工工作、需以提款卡實名制購買材料讓公司避稅
    、政府因疫情關係有提供補貼金，乙○○信以為真而陷於錯誤
    ，於110年6月18日至台南市歸仁區「7-11立青超商」，將其
    申設之兆豐銀行帳號00000000000***號提款卡（下稱6號帳
    戶）以店到店方式寄送至台南市○區○○路000號「7-11超商府
    醫門市」。不詳成年取簿手於同年月23日下午3時37分許至
    「7-11超商府醫門市」領取內有上開6號帳戶提款卡之包裹
    後，再轉寄至台中市空軍1號朝馬八國站，謝仁晟復指示曾
    品軒、游暄民前往領取。
　㈥王茝君（起訴書誤載為「甲○○」）在網路上找工作，先由詐
    欺集團其他成年成員於110年6月19日透過LINE通訊軟體以暱
    稱「吳小姐」與王茝君聯絡，佯稱可介紹手工工作、需以提
    款卡實名制購買材料、有提供補貼金5,000元，王茝君信以
    為真而陷於錯誤，於同日晚上9時許至新北市三重區「7-11
    超商集美門市」，將其申設之兆豐銀行帳號00000000000***
    號提款卡（下稱7號帳戶）以店到店方式寄送至台南市中西
    區大同路1段「7-11超商大五門市」，不詳成年取簿手於同
    年月23日下午3時37分許至「7-11超商大五門市」領取內有
    上開7號帳戶提款卡之包裹後，再轉寄至台中市空軍1號朝馬
    八國站，謝仁晟復指示曾品軒、游暄民前往領取。
　㈦陳妹伃在網路上找工作，先由詐欺集團其他成年成員於110年
    6月20日透過LINE通訊軟體以暱稱「宥嫻」與陳妹伃聯絡，
    佯稱可介紹唯心彩藝包裝手工工作、需以提款卡實名制購買
    材料，陳妹伃信以為真而陷於錯誤，於110年6月21日至台北
    市信義區某7-11超商，將其名下之玉山銀行帳號0000000000
    ***號提款卡（下稱8號帳戶）、合庫銀行帳號0000000000**
    *號之提款卡（下稱9號帳戶）以店到店方式寄送至台南市○○
    區○○路000號「7-11超商怡平門市」，不詳成年取簿手於同
    年月23日下午4時54分許至「7-11超商怡平門市」領取內有
    上開8號、9號帳戶提款卡之包裹後，再轉寄至台中市空軍1
    號朝馬八國站，謝仁晟復指示曾品軒、游暄民前往領取。
　㈧曾品軒、游暄民依謝仁晟、郭明嘉指示，由曾品軒駕駛車牌
    號碼000-0000號自小客車搭載游暄民，於110年6月23日晚上
    8時許至台中市空軍1號朝馬八國站領取內有上開4號、5號、
    6號、7號、8號、9號帳戶提款卡之包裹，曾品軒並再依指示
    於同日晚上8時58分許，將內有8號、9號帳戶提款卡之包裹
    放入台中市○區○○路0號瑞麒行李寄物櫃之6號物櫃內時，即
    為警當場查獲，復經警在其所駕上開車輛內扣得4號、5號、
    6號、7號帳戶之提款卡。因認被告己○○所為係犯組織犯罪防
    制條例第4條第1項之招募他人加入犯罪組織罪嫌，就犯罪事
    實㈠、㈡、㈣至㈦所為，均係犯刑法第339條之4第1項第2款之3
    人以上共同犯詐欺取財罪嫌，就犯罪事實㈢所為，係犯刑法
    第339條之4第1項第2款之3人以上共同犯詐欺取財罪嫌、洗
    錢防制法第14條第1項之洗錢罪嫌云云。
二、無罪部分：
  ㈠按被告未經審判證明有罪確定前，推定其為無罪；犯罪事實
    ，應依證據認定之，無證據不得認定犯罪事實。又不能證明
    被告犯罪者，應諭知無罪之判決，刑事訴訟法第154條、第3
    01條第1項分別定有明文。次按認定犯罪事實所憑之證據，
    雖不以直接證據為限，間接證據亦包括在內，然而無論直接
    證據或間接證據，其為訴訟上之證明，須於通常一般人均不
    致有所懷疑，而得確信其為真實之程度者，始得據為有罪之
    認定，倘其證明尚未達到此一程度，而有合理之懷疑存在時
    ，即難遽採為不利被告之認定（最高法院76年度臺上字第49
    86號判決要旨參照）。另按刑事訴訟法第161條已於91年2月
    8日修正公布，其第1項規定檢察官就被告犯罪事實，應負舉
    證責任，並指出證明之方法。因此，檢察官對於起訴之犯罪
    事實，應負提出證據及說服之實質舉證責任。倘其所提出之
    證據，不足為被告有罪之積極證明，或其指出證明之方法，
    無從說服法院以形成被告有罪之心證，基於無罪推定之原則
    ，自應為被告無罪判決之諭知（最高法院92年度臺上字第12
    8號判決要旨參照）。再按刑事訴訟法第156條第2項規定：
    被告或共犯之自白，不得作為有罪判決之唯一證據，仍應調
    查其他必要之證據，以察其是否與事實相符。其立法旨意乃
    在防範被告或共犯自白之虛擬致與真實不符，故對自白在證
    據上之價值加以限制，明定須藉補強證據以擔保其真實性。
    所謂補強證據，係指除該自白本身之外，其他足以證明該自
    白之犯罪事實確具有相當程度真實性之證據而言，雖所補強
    者，非以事實之全部為必要，但亦須因補強證據之質量，與
    自白之相互利用，足使犯罪事實獲得確信者，始足當之（最
    高法院101年度臺上字第4705號判決要旨足參）。
  ㈡公訴意旨認被告己○○涉有前開罪嫌，無非係以㊀被告己○○、共
    犯曾品軒、游暄民、陳柔伊、郭明嘉、林漢民、少年吳○○、
    少年葉○○、少年黃○○之供述；㊁告訴人葉○○（未成年）、阮
    瀞妤、丙○○、劉珮妤、庚○○、戊○○、丁○○、辛○○、乙○○、王
    茝君、陳妹伃於警詢中之指述；㊂匯款單據影本；㊃犯罪嫌疑
    人指認紀錄表、內政部警政署反詐騙案件紀錄表、金融機構
    聯防機制通報單、受理詐騙帳戶通報警示簡便格式表；㊄手
    機通訊軟體對話截圖照片等，為其論據。
  ㈢訊據被告己○○雖坦承有公訴人所指之犯行，然供稱：伊僅係
    單純介紹曾品軒給上游認識，對於本案起訴書所示之被害人
    ，伊均沒有擔任車手，曾品軒做什麼也沒有跟伊說等語，經
    查：
    ⒈證人曾品軒於警詢中證稱：其係透過己○○之介紹與telegra
      m群組內的成員取得聯繫，從110年6月22日開始依照群組
      的指示提領包裹，telegram帳號暱稱「媽的逼」、「品軒
      」是其的帳號，工作都是上游透過群組「包包回報01群組
      」來指派，其負責交付給其他人領取包裹的費用，telegr
      am帳號暱稱「媽的發科」、「阿娟專業」是集團主嫌，他
      們會把提領包裹資料放在群組裡，再由其分派給其他領簿
      手，後來其被警察查獲後，telegram帳號「關雲長」打電
      話約其出去，詢問其筆錄製作的內容，其才知道帳號暱稱
      「阿娟專業」就是他，即其所指認的謝仁晟，另外還有一
      名男子帳號暱稱係「媽的發科」及「瘋迪索」在場，就是
      其所指認的郭明嘉；其找游暄民參加，游暄民再找少年葉
      ○○、少年黃○○、少年吳○○、陳柔伊一起領取包裹，其有向
      謝仁晟要薪水，但他說最近沒辦法，要等一個禮拜，之後
      他就消失了等語（見警卷第15至41頁），是證人曾品軒雖
      證稱係經由被告己○○的介紹加入詐欺集團，惟事後領取包
      裹之行為均係受詐欺集團其他成員指示，且與其他成員共
      同為之，是依證人曾品軒加入詐欺集團後之犯罪參與經過
      ，均未見被告己○○有何犯意聯絡及行為分擔，則被告己○○
      是否參與曾品軒後續所為之詐欺取財等犯行，即非無疑。
    ⒉證人游暄民於警詢中證稱：係受曾品軒邀請而加入詐欺集
      團，並依曾品軒指示提領包裹，另外只認識集團裡面的少
      年葉○○、少年吳○○，他們兩個人也是提領包裹，少年葉○○
      係其介紹擔任取簿車手等語（見警卷第51至65頁）；證人
      即少年葉○○於警詢中證稱：曾品軒是包頭，會各別告知領
      簿手領取包裹時的注意事項，其係透過少年吳○○得知提領
      包裹的工作，而少年吳○○係游暄民加入的，其認識游暄民
      、少年吳○○、少年黃○○等語（見警卷第67至71頁）；證人
      即少年黃○○於警詢中證稱：其沒有手機，係少年葉○○讓其
      看「包包回報01群組」，該群組是用來指示提領包裹及交
      付使用，曾品軒是包頭，會告知領取包裹時的注意事項，
      其係透過少年葉○○加入該集團，應徵工作時游暄民說提領
      一個包裹可得500元等語（見警卷第73至75頁背面）；證
      人即少年吳○○於警詢中證稱：曾品軒、游暄民、少年葉○○
      都有在「包包回報01群組」群組裡，其他成員其不認識，
      係透過游暄民加入集團，游暄民還問其有沒有朋友可以介
      紹，其就介紹少年葉○○加入該集團，應徵工作時，游暄民
      說薪水一天1萬元，曾品軒是包頭，會告知領取包裹時的
      注意事項等語（見警卷第77至81頁）；證人陳柔伊於警詢
      中證稱：係游暄民找其提領包裹，其沒有加入「包包回報
      01群組」，曾與曾品軒、游暄民、少年吳○○一起到台南提
      領包裹等語（見警卷第83至87頁）；證人林漢民於警詢中
      證稱：其僅有一次陪同郭明嘉拿取包裹，沒有加入「包包
      回報01群組」，也不認識曾品軒、游暄民、陳柔伊、少年
      葉○○、少年吳○○、少年黃○○等語（見警卷第93至97頁）；
      證人郭明嘉於警詢中證稱：其僅有拿過一次包裹，沒有在
      「包包回報01群組」內，除了曾品軒有印象外，游暄民、
      陳柔伊、少年葉○○、少年吳○○、少年黃○○均不認識等語（
      見警卷第99至103頁）。是依上開證人之證述情節，至多
      僅可證明上開證人各該參與情節，惟對於被告己○○是否參
      與其中，均無從證明，實難認被告己○○有何本案詐欺犯行
      之犯意聯絡與行為分擔。
    ⒊公訴人所提之telegram通訊軟體截圖及對話紀錄（見警卷
      第145至230頁），均未見被告己○○有加入「包包回報01群
      組」；另高雄市政府警察局刑事警察大隊搜索扣押筆錄、
      扣押物品收據、扣押物品目錄表、扣押物照片、贓物認領
      保管單及扣案物（見警卷第107至129頁），至多僅得證明
      曾品軒遭查獲之經過，要與被告己○○無涉。是上開證據均
      無足為被告己○○不利之認定。
    ⒋被害人即未成年葉○○、阮瀞妤、辛○○、乙○○、王茝君、陳
      妹伃、丙○○、劉珮妤、庚○○、戊○○、丁○○於警詢中之證述
      （見警卷第231至233、247至251、263至265、297至299、
      309頁及其背面、331至333、357至359頁背面、383頁背面
      至387、403頁背面至405、411頁背面至413、431至437頁
      ），及其等所提出之對話紀錄、存摺封面影本、自動櫃員
      機交易明細及交易明細等（見警卷第235頁背面至245、25
      3、269至295頁背面、299頁背面至303、317、321至329、
      335至339、379、395至397頁背面、409、425頁背面至427
      、447頁背面至449頁背面），以及內政部警政署反詐騙案
      件紀錄表、金融機構聯防機制通報單及受理詐騙帳戶通報
      警示簡便格式表，均僅能證明上開被害人遭詐騙之經過，
      惟就被告己○○有何犯意聯絡、行為分擔，亦均無從證明。
    ⒌公訴人僅憑被告己○○單一之自白，尚乏其他補強證據可資
      為佐，實難遽為被告己○○不利之認定。
  ㈣綜上所述，公訴人所舉之證據資料，均無從使本院對被告己○○就加重詐欺、洗錢等犯行形成有罪之確信，揆諸前開說明
    ，不能證明被告己○○此部分犯罪，應為被告己○○無罪之諭知
    。
三、免訴部分：
　㈠按刑事訴訟法第302條第1款規定「案件曾經判決確定者，應
    諭知免訴之判決」，係以同一案件，已經法院為實體上之確
    定判決，該被告應否受刑事制裁，即因前次判決而確定，不
    能更為其他有罪或無罪之實體上裁判。此項原則，關於實質
    上一罪或裁判上一罪（如：刑法第55條所定一行為而觸犯數
    罪名之想像競合犯），其一部事實已經判決確定者，對於構
    成一罪之其他部分，亦有其適用；蓋此情形，係因審判不可
    分之關係，在審理事實之法院，對於全部犯罪事實，依刑事
    訴訟法第267條之規定，本應予以審判，故其確定判決之既
    判力，自應及於全部之犯罪事實。必須在最後審理事實法院
    宣示判決後，始行發生之事實，方非屬該確定判決之既判力
    所及，而得認係另一犯罪問題，由受訴法院再分別為有罪或
    無罪之實體上裁判（最高法院100年度臺上字第6561號判決
    要旨參照）；再按組織犯罪防制條例第3條第1項後段之參與
    犯罪組織罪，以行為人加入犯罪組織成為組織成員為構成要
    件，至其有否實施該組織所實施之犯罪活動則非所問。又為
    防範犯罪組織坐大，無論是否為犯罪組織之成員，如有招募
    使人加入犯罪組織之行為，即有處罰之必要，故106年4月19
    日修正公布、同年月21日施行之組織犯罪防制條例第4條第1
    項增訂招募他人加入犯罪組織罪。上開2罪之犯罪主體及客
    觀構成要件固屬有別，然行為人一旦加入犯罪組織，在未經
    自首或有其他積極事實足認已脫離該組織之前，其違法行為
    仍繼續存在，而為行為繼續之單純一罪。則行為人於參與犯
    罪組織之行為繼續中，倘本於便利犯罪組織運作之同一目的
    ，而招募他人加入該組織，即屬一行為觸犯上開二罪名，應
    依想像競合犯論處，而非論以數罪（最高法院110年度臺上
    字第3581號判決要旨足參）。
　㈡經查：
    ⒈被告己○○於110年4月間某日加入由黃韋銓、洪唯原（以上2
      人均另案經檢察官偵辦）及其餘姓名年籍均不詳之成年人
      所發起、出資、主持、操縱及指揮之具有持續性、牟利性
      及結構性之詐欺集團犯罪組織，被告己○○係擔任提領詐騙
      款項之車手工作，約定可自其所提領詐騙金額中抽成3％之
      款項以作為報酬；其後即依詐欺集團之指示而為提領被害
      人遭詐騙款項之犯行，所為違反組織犯罪防制條例第3條
      第1項後段之參與犯罪組織罪、刑法第339條之4第1項第1
      款、第2款之加重詐欺取財罪，業經臺灣新竹地方法院以1
      10年度訴字第672號判決有罪，並於111年2月7日確定在案
      等情，有上開判決（見本院卷第47至61頁）及臺灣高等法
      院被告前案紀錄表在卷可參，被告己○○就參與犯罪組織罪
      ，顯已經實體審理判決有罪確定，依上述說明，其確定判
      決之既判力，自應及於實質上一罪或裁判上一罪之全部之
      犯罪事實。
    ⒉本案檢察官起訴被告己○○所涉招募他人參與犯罪組織部分
      ，揆諸前開說明，與被告所為參與犯罪組織罪部分，屬想
      像競合犯之裁判上一罪，而被告所為參與犯罪組織罪部分
      ，已經臺灣新竹地方法院判決確定在案，業經前所敘明，
      該確定判決之既判力，應及於裁判上一罪之本案之招募他
      人參與犯罪組織之犯罪事實，檢察官仍就此部分提起本件
      公訴，自應依刑事訴訟法第302條第1款之規定，諭知免訴
      之判決。　　
據上論斷，應依刑事訴訟法第301條第1項前段、第302條第1款，
判決如主文。
本案經檢察官賴志盛提起公訴，檢察官劉欣雅到庭執行職務。
中　　華　　民　　國　　111 　年　　5 　　月　　3 　　日
                  刑事第四庭    審判長法官   余仕明
                                法      官   許家偉
                                法      官   林怡君
以上正本證明與原本無異。
如不服本判決應於收受判決後20日內向本院提出上訴書狀，並應
敘述具體理由。其未敘述上訴理由者，應於上訴期間屆滿後20日
內向本院補提理由書(均須按他造當事人之人數附繕本)「切勿逕
送上級法院」。
僅檢察官得上訴。
告訴人或被害人如對本判決不服者，應具備理由請求檢察官上訴
，其上訴期間之計算係以檢察官收受判決正本之日期為準。　
中　　華　　民　　國　　111 　年　　5 　　月　　3 　　日
                                書  記  官   馬竹君
附表:
一、丙○○、110年6月22日18時52分、3萬元、1號帳戶
二、劉珮妤、110年6月22日19時15分、21103元、1號帳戶
三、庚○○、110年6月23日17時48分、29985元、3號帳戶
四、戊○○、110年6月23日19時53分、19時56分、20時、20時22分
    ；49985元、49985元、68123元、29985元；2號帳戶
五、丁○○、110年6月23日18時10分、18時21分、18時26分；、29989元、28000元、2000元；3號帳戶